【裁判字號】    95,訴,754
【裁判日期】    950623
【裁判案由】    偽造文書等
【裁判全文】
臺灣高雄地方法院刑事判決               95年度訴字第754號
公  訴  人  臺灣高雄地方法院檢察署檢察官
被      告  乙○○
上列被告因偽造文書等案件，經檢察官提起公訴（94年度偵緝字
第2400號），本院判決如下：
    主  文
乙○○行使偽造私文書，足以生損害於他人，處有期徒刑伍月，
如易科罰金，以佰元折算壹日。「國泰世華銀行晶鑽卡」申請
書上「申請人暨立約人簽名欄」內偽造之「甲○○」署押壹枚、
「國泰世華銀行晶鑽卡」（帳號000000000000號）壹張，均沒收
之。
    事  實
一、乙○○與甲○○二人係朋友關係。乙○○於民國93年10月間
    因介紹甲○○至其姐開設之「美譽補習班」工作，為申報薪
    資所得而取得甲○○之身分證影本。詎乙○○基於行使偽造
    私文書之犯意，及意圖為自己不法所有，以不正方法由自動
    付款設備取得他人之物之概括犯意，未經甲○○同意，逕於
    93年11月間某日，持甲○○之身分證影本冒用「甲○○」之
    名義，在「國泰世華銀行晶鑽卡」（現金卡）申請書上填寫
    「甲○○」之個人資料，復於「申請人暨立約人簽名欄」偽
    簽「甲○○」之署押，偽造前開具有私文書性質之現金卡申
    請書，交付國泰世華銀行股份有限公司（下稱國泰世華銀行
    ）人員據以申請現金卡而行使，經該銀行核發帳號00000000
    0000號、預借現金額度為新臺幣（下同）50,000元之現金卡
    1 張，足生損害於甲○○及國泰世華銀行。乙○○取得上開
    現金卡後，即接續於93年11月29日晚間10時37分及38分，在
    高雄市○○○路72號「國泰世華銀行東高雄分行」內，以該
    現金卡插入自動櫃員機操作預借現金之功能，依序由自動櫃
    員機領取現金30,000元及20,000元。固於94年1 月5 日清償
    3,000 元借款，惟旋於當日晚間9 時23分，又在高雄市○○
    ○路161 號「第一銀行五福分行」內，以相同方法由自動櫃
    員機預借2,700 元（不含跨行手續費6 元）。雖陸續於94年
    2 月24日、5 月9 日各清償2,000 元；同年8 月1 日、8 月
    16日各清償10,000元，惟其後即未再清償分文，尚欠借款31
    ,166 元 。嗣經國華世華銀行催收人員向甲○○催繳前開借
    款，始悉上情。
二、案經國泰世華銀行及甲○○告訴暨高雄縣政府警察局仁武分
    局報請臺灣高雄地方法院檢察署檢察官偵查起訴。
    理  由
一、證據能力部分：
 (一) 證人甲○○於94年9 月21日偵查中向檢察官所為之陳述，係
    以證人身分接受訊問，且經具結以擔保陳述之真實性，未曾
    表示檢察官有何不當訊問之情形，顯係出於自由意志而為陳
    述，虛偽之可能性極低，復查無其他顯不可信之情況，依刑
    事訴訟法第159 條之1 第2 項規定，得為證據。至甲○○其
    他各次於偵查中向檢察官所為之陳述，及林雅娟先後二次於
    偵查中向檢察官所為之陳述，雖均以證人身分接受訊問，惟
    均未經具結以擔保陳述之真實性，依刑事訴訟法第158 條之
    3 規定，均不得為證據。
 (二) 國泰世華銀行現金卡契約終止書、存款存根，分別係該銀行
    承辦人員於通常業務過程中，對於現金卡持卡人逾期未繳本
    息所發催收及終止契約之通知；及收受客戶匯款後所開立之
    憑證，屬從事業務之人於通常業務過程所須製作之證明文書
    ，均無預見將於本件訴訟作為證據使用，虛偽之可能性尤低
    ，依刑事訴訟法第159 條之4 第1 項第2 款規定，均得為證
    據。
 (三) 證人甲○○於警詢中之陳述及國泰世華銀行之告訴狀、現金
    卡交易明細表，分屬被告以外之人於審判外之言詞及書面陳
    述，且甲○○於審判中到庭陳述，與先前警詢中之陳述大致
    相符，並無刑事訴訟法第159 條之2 所定情形，亦與同法第
    159 條之1 、第159 條之3 、第159 條之4 等規定無涉。而
    前開告訴狀及交易明細表均係上開銀行特為本件訴訟所製作
    ，並非刑事訴訟法第159 條之4 所定之文書，且與同法第15
    9 條之1 至3 等規定不符。惟上開傳聞證據既經被告於本院
    審理中同意作為證據，本院審酌證人甲○○未曾表示警詢中
    有何不當詢問之情形，顯出於自由意志而為陳述；告訴狀係
    就被害事實所為陳述；交易明細表係依據該現金卡實際預借
    現金之紀錄加以彙整，虛偽之可能性均極低，認以之為證據
    並無不當，依刑事訴訟法第159 條之5 第1 項規定，均得為
    證據。
二、認定事實所憑證據及被告之辯解：
    被告固於本院審理中坦認有於前揭時、地，以「甲○○」之
    名義，在前開現金卡申請書上填寫甲○○之資料，簽署「甲
    ○○」之署押，交予銀行人員據以核發上開現金卡，及使用
    該現金卡由自動櫃員機預借前述金額等情，惟矢口否認有何
    行使偽造私文書及不正利用自動付款設備詐欺取財犯行，辯
    稱：申請上開現金卡及預借現金，均有取得甲○○同意，甲
    ○○並郵寄身分證影本供其辦理云云。惟查：
 (一) 被告與告訴人甲○○係朋友關係，且被告有於上開時、地，
    以「甲○○」名義及個人資料，填具前開現金卡申請書並簽
    署「甲○○」之署押，交予銀行人員辦得上開現金卡後，由
    自動櫃員機預借上述金額及清償情形，業據被告自承不諱（
    見94年偵緝字第2400號卷第18至20、30、31、37頁；本院卷
    第40、43頁），且經證人即告訴人甲○○於警詢及94年2 月
    21日偵查中證述明確（94年偵字第18570 號卷第4 、5 、7
    、20、21頁），互核大致相符，並有「國泰世華銀行晶鑽卡
    」申請書影本、「國泰世華銀行晶鑽卡」影本、交易明細表
    、契約終止書、存款存根影本各1 份、自動櫃員機監視錄影
    翻拍照片2 幀附卷可稽（94年偵字第18570 號卷第13至15、
    23頁；94年他字第6074號卷第6 頁；94年偵緝字第2400號卷
    第33、34頁），足認被告確有前揭行為無疑。
 (二) 證人甲○○於本院審理中證稱：伊並未同意被告以伊名義辦
    理現金卡預借現金，申請書上之簽名亦非伊所為。且被告共
    有二次機會取得伊身分證影本：第一次係伊於91年8 、9 月
    間曾向被告購買兒童書籍，須填寫資料並檢附身分證影本；
    第二次係伊至被告之姊所開設之「美譽補習班」擔任課輔老
    師，為申報薪資所得而交付身分證影本。又被告於辦卡前另
    有向其借款尚未清償等語（見本院卷第38至40頁）。被告雖
    否認於銷售兒童書籍時取得告訴人甲○○之身分證影本，惟
    自承確曾於甲○○任職「美譽補習班」時取得其身分證影本
    ，及辦卡前已積欠甲○○1 萬餘元未還等情（94年偵緝字第
    2400號卷第19頁、本院卷第43頁）。衡諸社會通常經驗，申
    辦現金卡預借現金，是否按期清償，攸關個人信用，絕無輕
    易出借名義由他人辦卡借款，自己擔負付款責任之理。且本
    案發生時間係93年11月間，當時各金融機構就個人信用貸款
    如現金卡之核貸均甚為寬鬆，以致之後產生所謂「卡奴」之
    社會問題，此為公眾週知之事實。依當時情形，被告自可以
    自己名義，毫無限制申辦多張現金卡供其預借現金。然被告
    於當時審核寬鬆之情形下，尚需以他人名義辦卡，其信用之
    不堪可見一斑。參以被告竟對甲○○區區1 萬元之欠款尚無
    力清償，足見其經濟已甚拮据，資力顯有不足，而甲○○明
    知被告債信不良，豈有可能再貸予金錢。況一般私人間之小
    額借款，通常係以交付現金、票據或以電匯方式為之，而現
    金卡預借現金並非無息，出借名義人非僅在貸款額度內負有
    付款責任，更須擔負真正辦卡人未按期清償時加計之利息，
    如非於商借之時即已約定較現金卡契約所定更高之利息，而
    有利可圖，豈有可能以此借名辦卡徒增負擔利息風險之方式
    交付借款，益徵告訴人甲○○並無同意被告以其名義申辦現
    金卡借款，亦無寄交身分證影本予被告，而係被告利用告訴
    人任職上開補習班時所取得之身分證影本，持向前揭銀行冒
    名辦卡預借現金甚明。被告所辯各節，無非臨訟圖卸之詞，
    委無可採。
 (三) 綜上所述，被告未得告訴人甲○○同意，冒用名義偽簽署押
    而偽造現金卡申請書，交付銀行人員而行使，並持卡預借現
    金而不清償，致甲○○承擔如無法舉證即需負清償本息之責
    ；使國泰世華銀行負擔如甲○○免責，又未能查出冒名辦卡
    之人，即陷於無處求償之不測損害，自均足生損害於甲○○
    及國泰世華銀行。本件事證已臻明確，被告犯行洵堪認定，
    應予依法論科。
三、論罪科刑部分：
 (一) 被告於國泰世華銀行現金卡申請書冒簽「甲○○」之名義，
    並交付銀行人員而行使，屬偽造私文書後進而行使；持冒辦
    之現金卡由自動櫃員機預借現金，則屬以不正方法由自動付
    款設備取得他人之物，是核被告所為，係犯刑法第216 條、
    第210 條之行使偽造私文書罪、第339 條之2 第1 項不正利
    用自動付款設備詐欺取財罪。被告於現金卡申請書上偽造「
    甲○○」署押之行為，係偽造私文書之階段行為，而偽造私
    文書後復持以行使，其偽造之低度行為應為行使之高度行為
    所吸收，均不另論罪。被告於93年11月29日晚間10時37分及
    38分，在高雄市○○○路72號「國泰世華銀行東高雄分行」
    內，以前開現金卡由自動櫃員機領取現金30,000元及20,000
    元，顯屬同時同地所為，各行為之獨立性極為薄弱，依一般
    社會健全觀念，難以強行分開，屬接續犯，而為包括之一罪
    。與嗣後於94年1 月5 日晚間9 時23分，在高雄市○○○路
    161 號「第一銀行五福分行」內，以相同方法由自動櫃員機
    預借2,700 元之行為，則時間緊接，觸犯構成要件相同之罪
    名，顯係基於概括之犯意為之，為連續犯，應依刑法第56條
    規定論以連續不正利用自動付款設備詐欺取財罪一罪，並加
    重其刑。所犯前開行使偽造私文書罪、連續不正利用自動付
    款設備詐欺取財罪間，有方法、目的之牽連關係，應依刑法
    第55條後段規定，從一重之行使偽造私文書罪論斷。
 (二) 本院審酌被告不思憑己力賺取正當所得，竟任意冒用他人名
    義申辦現金卡借款花用，價值觀念顯有偏差，應予導正，造
    成告訴人甲○○、國泰世華銀行承擔不測損害之風險，已生
    危害，事後猶否認犯意，辯稱已得告訴人之同意，犯罪後態
    度難謂良好，本不宜輕縱；惟念其已與告訴人國泰世華銀行
    達成和解，清償所欠，業據告訴代理人陳明在卷（見本院卷
    第40頁），及冒名借款金額共5 萬餘元，尚非鉅款等一切情
    狀，認公訴人具體求處有期徒刑5 月，應屬妥適，爰量處如
    主文所示之刑，並諭知易科罰金之折算標準，以資懲儆。
 (三) 偽造之上開信用卡申請書，業經國泰世華銀行檔存，非屬被
    告所有，不予宣告沒收，惟其上「申請人暨立約人簽名欄」
    內偽造之「甲○○」署押1 枚，仍應依刑法第219 條之規定
    ，不問屬於犯人與否，沒收之。至前開現金卡1 張雖未扣案
    ，然仍於被告持有當中，業據其供陳在卷（見94年偵緝字第
    2400號卷第31頁）。依目前金融實務，該等現金卡或稱為「
    塑膠貨幣」，核發後並不收回，雖必因發現係冒名申辦而予
    註銷帳戶，然仍屬被告所有因本件犯罪所得之物，爰依刑法
    第38條第1 項第3 款規定予以宣告沒收。
據上論斷，應依刑事訴訟法第299 條第1 項前段，刑法第56條、
第216 條、第210 條、第339 條之2 第1 項、第55條、第219 條
、第38條第1 項第3 款，判決如主文。
中    華    民    國    95    年    6     月    23    日
                  刑事第六庭    審判長法  官  黃建榮
                                      法  官  李  蓓
                                      法  官  林柏壽
以上正本證明與原本無異。
如不服本判決，應於判決送達後10日內，向本院提出上訴狀。
中    華    民    國    95    年    6     月    23    日
                                      書記官  林國龍
附錄本案論罪科刑法條：
中華民國刑法第216 條
行使第210 條至第215 條之文書者，依偽造、變造文書或登載不
實事項或使登載不實事項之規定處斷。
中華民國刑法第210 條
偽造、變造私文書，足以生損害於公眾或他人者，處5 年以下有
期徒刑。
中華民國刑法第339 條之2 第1 項
意圖為自己或第三人不法之所有，以不正方法由自動付款設備取
得他人之物者，處3 年以下有期徒刑、拘役或1 萬元以下罰金。


司法院資訊處製作；財團法人民間司法改革基金會備份。
